臺灣高等法院刑事判決　　　　　　　　　　　　　　九十一年度上訴字第二七三號
　　上　訴　人
　　即　被　告　丙○○
　　指定辯護人　本院甲○辯護人
右上訴人因偽造有價證券案件，不服臺灣桃園地方法院八十九年度訴字第一五號，中
華民國九十年十一月十六日第一審判決（起訴案號：臺灣桃園地方法院檢察署八十八
年度偵字第一六六九九號）提起上訴，本院判決如左：
    主  文
上訴駁回。
    事  實
一、丙○○曾因詐欺罪，經台灣桃園地方法院判處有期徒刑六月確定，並於民國八十
    四年九月九日縮刑假釋期滿，以已執行論。猶不知悔改。復於八十八年一月間，
    因欲成立房屋仲介公司，乃經由友人乙○○介紹認識丁○○，並商得丁○○同意
    ，以丁○○名義在桃園縣八德市○○路一０四四號設立登記「詠欣房屋仲介開發
    有限公司」（下稱詠欣房屋仲介公司）。丙○○旋即帶同丁○○前去富邦商業銀
    行八德分行（下稱富邦銀行八德分行），以丁○○名義開立活期儲蓄存款帳戶供
    詠欣房屋仲介公司營業使用，丁○○並將身分證影本及印章交由丙○○保管，惟
    丁○○表示不得再以其名義申請開立支票使用。詎丙○○未經丁○○同意，即基
    於概括犯意，先於八十八年三月三日至新竹國際商業銀行瑞豐分行（下稱新竹商
    銀瑞豐分行）以「詠欣房屋仲介公司丁○○」名義申請開立支票存款帳戶，並於
    支票存款開戶申請書上偽簽丁○○姓名，及盜用丁○○印章。經新竹商銀瑞豐分
    行徵信完成後，丙○○又於同年月十九日，前往該行於支票存款約定書及支票存
    款印鑑卡上偽簽丁○○姓名，及盜用丁○○印章，再交由不知情之新竹商銀瑞豐
    分行行員辦理，足以生損害於丁○○及新竹商銀瑞豐分行。迨完成開戶後，丙○○向新竹商銀瑞豐分行領取帳號000000000號戶名為丁○○之支票簿三
    本後，即意圖供行使之用，並基於概括犯意，自同年三月間領用支票時起至同年
    九月間止，連續盜用保管之丁○○印章，蓋用於前開支票上，據以偽造如附表所
    示之詠欣房屋仲介公司丁○○名義之支票共一百十三張（詳如附表所示），並持
    交不特定之客戶。迨至同年九月間，因丙○○所簽發之支票輾轉為丁○○持有，
    丁○○始知悉上情。
二、案經被害人丁○○訴請臺灣桃園地方法院檢察署檢察官偵查起訴。
    理  由
一、訊據被告即上訴人丙○○坦承於八十八年一月間，以丁○○名義，在桃園縣八德
    市○○路一０四四號設立詠欣房屋仲介公司，並於富邦銀行八德分行，以丁○○
    名義開立活期儲蓄存款帳戶供詠欣房屋仲介公司營業使用，同時代為保管丁○○
    之身分證影本及印章，復先後於八十八年三月三日、三月十九日，至新竹商銀瑞
    豐分行申請開立戶名為「詠欣房屋仲介公司丁○○」之支票存款帳戶，並於支票
    存款開戶申請書、支票存款約定書及支票存款印鑑卡上偽簽丁○○姓名及盜蓋丁○○印章，再交由不知情之新竹商銀瑞豐分行行員辦理手續。迨完成開戶後，即
    向該行領取帳號000000000號戶名為丁○○之支票簿三本，復自同年三
    月間領用支票時起至同年九月間止，連續以保管之丁○○印章，蓋用於如附表所
    示之支票共一百十三張等情，核與卷附新竹國際商業銀行瑞豐分行九十年七月十
    三日竹商銀瑞豐字第一二三之一號函暨函附系爭支票存摺支付臨時對帳單、列印
    表五紙、支票影本共一百十張及扣案之新竹商銀瑞豐分行支票存根簿三本、新竹
    區中小企業銀行支票存款約定書、新竹區中小企業銀行支票存款開戶申請書所載
    情節相符。雖被告矢口否認有行使偽造私文書及偽造有價證券之犯行，辯稱：當
    初與丁○○至富邦銀行八德分行開立活期儲蓄存款帳戶時，即同時開立支票存款
    帳戶，但因未完成手續，始未領得支票，後因新竹商銀瑞豐分行位於公司附近，
    該銀行營業員官長坤乃前來公司邀約開立支票存款帳戶，當時曾告知官長坤僅係
    實際經營之人，並非登記名義人。經官長坤表示可先將證件交付開戶，再另定期
    由丁○○追認補簽名即可，遂先於公司內完成辦理開戶事項。又因借用丁○○名
    義設立公司時，並未言明不得開立甲存支票帳戶，乃以為丁○○既已同意登記負
    責人，應得以丁○○名義開立支票存款帳戶等語。
二、經查：被告未經告訴人丁○○同意，即至新竹商銀瑞豐分行以詠欣房屋仲介公司
    丁○○名義申請開立支票存款帳戶，並領取支票使用，業經告訴人指訴詳實，證
    人即瑞豐分行職員官長坤於原審證稱：「當時沒有確認被告身分證是否負責人，
    被告也沒有告訴我她不是負責人，以為她是實際負責人，才讓她開戶，她拿丁○○之身分證影本以為她就是丁○○，沒有說請被告先開戶，事後請負責人丁○○
    補簽名」（見原審卷第八十九頁正面）。另經原審法院函詢富邦銀行八德分行結
    果，該行亦以八十九年九月七日富銀德字第一五五號函稱：查戶名丁○○（身份
    證字號Ｚ000000000號）於本分行未開立支票存款帳戶。顯見被告辯稱
    ：與丁○○至富邦銀行八德分行開立活期儲蓄存款帳戶時，曾同時開立支票帳戶
    ；及向新竹商銀瑞豐分行申請開立支票存款帳戶時，曾表明並非名義負責人，該
    行承辦人員並曾表示得由被告先行申請，再由告訴人補行簽名，要非屬實。被告
    係擅自以告訴人名義向新竹商銀瑞豐分行開立支票帳戶使用，已堪認定。
三、雖被告於本院九十一年六月二十七日審理時提出告訴人簽名之授權書一紙，內載
    ：本人丁○○為詠欣房屋仲介有限公司負責人並加盟力霸房屋，為使公司方便營
    運，有關公司大小章均授權店經理丙○○保管並得以向銀行開立甲、乙存戶頭請
    領支票使用，特立書為據，中華民國八十五年十二月一日。惟告訴人於本院九十
    一年七月二十五日審理時結稱：九十一年六月二十七日丙○○所提授權書，是九
    十一年六月二十七日開庭前丙○○拿給我寫的，丙○○以要幫我處理房子設定抵
    押以我名義當借款人貸款事宜，跟我交換條件叫我寫這張授權書，剛才（即指九
    十一年七月二十五日開庭前）她有拿宋文財的身分證及這張紙條等影本給我，要
    我照紙條所示內容陳述。我同意丙○○以我名義登記為詠欣房屋仲介公司負責人
    時，並無同意丙○○可以我名義申請支票使用，亦無寫立書面授權書。」（見本
    院九十一年七月二十五日審理筆錄），復有告訴人提出被告書寫之紙條影本在卷
    可稽；質之被告亦坦承該紙條係於當日開庭前交付被告。依告訴人所稱，該授權
    書係被告以代告訴人處理房子為由，央求告訴人於本案本院審理前製作無疑。再
    被告於原審坦承：「當初丁○○同意以她名義開公司，並未提到甲存乙存之類的
    事，所以我想既然她同意開公司，應同意以她名義開立支票存款帳戶。」「我當
    初徵求用丁○○名義開公司時，我並無告知丁○○應同時開立甲存帳戶，我僅告
    訴他要用信用良好的人開戶頭，並未說明用甲存或乙存。（見原審卷第四十三頁
    、四十四頁）。又被告於寄交告訴人、案外人王宇珍、王偉之存證信函中亦明確
    載稱「本人丙○○於民國八十八年元月間，經台端同意借用台端為公司負責人名
    義登記申請設立詠欣房屋仲介開發有限公司．．．．」「本人係於民國八十八年
    元月間，當時尚受聘任職於同業經營主管一職，因而有不便以本人名義在外自組
    公司之顧慮，故經由呂姓友人介紹認識丁○○小姐，繼而便與馮情商借用其人名
    義於桃園縣八德市○○路二段一０四四號設立詠欣房屋仲介開發有限公司，負責
    人為丁○○小姐，隨即加盟力霸房屋體系，當時本人與馮已有口頭約定僅單純借
    用其名義設立公司，．．．」有存證信函二紙在卷為憑（見八十八年度他字第二
    一二二號卷第十六至十八頁）。另依卷附詠欣房屋仲介公司營利事業登記證所示
    ，該公司係於八十八年二月九日設立登記。依上開事證，被告係於八十八年一月
    間，因欲設立詠欣房屋仲介公司，始經友人乙○○介紹認識告訴人，並經告訴人
    同意登記為詠欣房屋仲介公司負責人，當時並無約定被告得以告訴人名義開立支
    票存款帳戶。惟被告提出告訴人簽署之上開授權書，簽署日期卻為八十五年十二
    月一日，早在欲成立詠欣房屋仲介公司，並經由乙○○介紹認識告訴人之前，益
    見該授權書係虛偽不實，自不足為被告有利之認定。
四、證人乙○○於本院九十一年七月二十五日審理時證稱：「我確實是在八十五年介
    紹丁○○與丙○○二人認識，我是為了買房子之事才介紹丙○○與丁○○二人認
    識。惟乙○○於本院九十一年二月二十六日調查時結稱：「丙○○借用丁○○名
    義開立支票之事我不曉得，但我是有幫丙○○介紹丁○○與她認識，借用丁○○
    名義辦理詠欣房屋仲介開發公司設立登記，因丁○○與丙○○原本不認識，我記
    得當時並沒有講到開立支票的問題，丁○○同意以其名義借給丙○○辦公司負責
    人登記並無要求何代價或條件。」（見本院九十一年二月二十六日訊問筆錄）證
    人乙○○先後所稱不一，且被告亦始終供稱為設立詠欣房屋仲介公司始經由乙○○介紹認識告訴人，足見證人乙○○於本院審理中證稱於八十五年間為購買房屋
    而介紹被告與告訴人認識，要屬迴護被告提出之不實授權書之詞，不足憑信。
五、被告於本院另辯稱：因告訴人母女以詠欣房屋仲介公司名義參加健保，公司並有
    為告訴人母女繳交健保費用，告訴人始同意開立支票存款帳戶。查告訴人及其女
    彭淑琴自八十八年四月一日至八十九年十月三十一日以詠欣房屋仲介公司名義參
    加健保，告訴人係以雇主身份加保；彭淑琴（即告訴人之女）依附告訴人以眷屬
    身份加保，有中央健康保險局九十一年四月十一日健保承字第０九一０００六二
    七一號函在卷為憑。而告訴人於本院調查時亦稱：公司設立當初丙○○有說：因
    我是公司負責人身分要我把健保轉到詠欣房屋仲介公司，我女兒也因此以家屬名
    義跟隨我轉入該公司加入健保。按告訴人既為詠欣房屋仲介公司負責人，告訴人
    因而以雇主身份參加健保，乃必然之事。參以證人乙○○於本院調查中證稱：「
    丁○○同意以其名義借給丙○○辦公司負責人登記並無要求何代價或條件。」（
    見本院九十一年二月二十六日訊問筆錄）亦見被告辯稱：因告訴人母女以詠欣房
    屋仲介公司名義參加健保，並由公司代繳健保費用，告訴人乃同意開立支票存款
    帳戶等語，並非可採。事證明確，被告犯行堪以認定。
六、核被告所為，係犯刑法第二百十六條、第二百十條之行使偽造私文書罪、同法第
    二百零一條第一項意圖供行使之用而偽造有價證券罪。公訴人就行使偽造文書部
    分，雖漏引起訴法條，然已載明起訴事實，自屬業經起訴。被告偽造丁○○簽名
    及盜用丁○○印章之行為，均為偽造私文書及偽造有價證券之階段行為，均不另
    論罪。被告偽造私文書之低度行為應為高度之行使行為所吸收；另被告行使偽造
    有價證券之低度行為，則為偽造有價證券之高度行為所吸收，亦均不另論罪。被
    告先後多次行使偽造私文書及意圖供行使之用而偽造有價證券之行為，均時間緊
    接，犯罪構成要件相同，顯係基於概括犯意為之，應以連續犯論以一罪，並加重
    其刑。再被告連續行使偽造私文書之目的，既在於連續偽造有價證券後圖以持之
    向他人行使，所犯二罪間，自有手段目的之牽連關係，應從一重以連續意圖供行
    使之用而偽造有價證券罪處斷。又被告偽造丁○○名義所簽發之支票中，其中票
    號ＡＡ0000000及ＡＡ0000000號二紙支票，亦據被告簽發使用並
    由持票人提出銀行交換一節，有上開新竹商銀瑞豐分行提出之存摺支存臨時對帳
    單列印表第四頁及支票影本乙紙在卷可稽，公訴人認該二紙支票為經被告作廢之
    支票尚有誤會，附此敘明。查被告曾因詐欺罪，經原審法院判處有期徒刑六月確
    定，並於八十四年九月九日縮刑假釋期滿，以已執行論，有本院被告全國前案紀
    錄表在卷為憑。其受有期徒刑之執行完畢後，五年以內再犯有期徒刑以上之本罪
    ，為累犯，依法遞加重其刑。
七、原審調查結果，適用刑法第五十六條、第二百零一條第一項、第二百十六條、第
    二百十條、第四十七條（原審漏引）第五十五條、第三十八條第一項第二款、第
    二百零五條、第二百十九條，罰金罰鍰提高標準條例第一條前段。同時審酌被告
    犯罪動機、目的、手段、品行、智識程度、所生危害及犯後態度等一切情狀，量
    處有期徒刑三年四月。扣案之新竹國際商業銀行瑞豐分行支票存根簿三本，為被
    告所有並供犯罪所用之物；未扣案之偽造「支票存款開戶申請書」上偽造「丁○○」署押二枚、偽造「支票存款約定書」上偽造「丁○○」署押二枚、偽造「支
    票存款印鑑卡」上偽造「丁○○」署押二枚、及如附表所示票號（附表作廢部分
    及未提出交換部分票號之支票除外）支票共一百一十三張，係偽造之署押及有價
    證券，均依法宣告沒收。另偽造「支票存款開戶申請書」、「支票存款約定書」
    、「支票存款印鑑卡」，已屬新竹商銀瑞豐分行所有，故不得宣告沒收。並就公
    訴意旨另以：被告另有偽造如附表所示「未提出交換部分」共計十九張，因認被
    告此部分亦涉有刑法第二百零一條第一項意圖供行使之用而偽造有價證券罪嫌一
    節，以附表「未提出交換部分」所示十九張票號之支票，未見有持票人持往銀行
    交換兌現等情，有新竹國際商業銀行瑞豐分行九十年七月十三日竹商銀瑞豐字第
    一二三之一號函暨函附之新竹國際商業銀行存摺支存臨時對帳單列印表共五紙暨
    支票影本共一百十張在卷可憑。而被告於原審審理時亦稱：領取三本支票簿有作
    廢二十張，另有空白支票數張繳回銀行，扣除作廢及繳回之支票其餘都有開立等
    語。依卷內事證，既無證據證明被告另有簽發上開十九張支票使用，被告縱有領
    取，亦不構成偽造有價證券之罪責。此部分起訴事實，尚屬不能證明。惟公訴人
    認此部分與前開論罪部分有連續犯之裁判上一罪關係，爰不另為無罪之諭知，認
    事用法，核無違誤，量刑亦稱妥適。被告上訴，否認犯罪，為無理由，應予駁回
    。
據上論斷，應依刑事訴訟法第三百六十八條，判決如主文。
本案經檢察官陳明光到庭執行職務。
中      華      民      國    九 十 一    年      八     月      八     日
                              臺灣高等法院刑事第十四庭
                                  審判長法  官  陳  祐  輔
                                        法  官  洪  昌  宏
                                        法  官  陳  國  文
右正本證明與原本無異。
如不服本判決應於收受送達後十日內向本院提出上訴書狀，其未敘述上訴之理由者並
得於提起上訴後十日內向本院補提理由書（均須按他造當事人之人數附繕本）。
                                    書記官  蔡  棟  樑
中      華      民      國    九 十 一    年      八     月      八     日
附錄：本案論罪科刑法條全文
刑法第二百零一條第一項：
意圖供行使之用，而偽造、變造公債票、公司股票或其他有價證券者，處三年以上十
年以下有期徒刑，得併科三千元以下罰金。
行使偽造、變造之公債票、公司股票或其他有價證券或意圖供行使之用，而收集或交
付於人者，處一年以上七年以下有期徒刑，得併科三千元以下罰金。
刑法第二百十六條：
行使第二百十條至第二百十五條之文書者，依偽造、變造文書或登載不實事項或使登
載不實事項之規定處斷。
刑法第二百十條：
偽造、變造私文書，足以生損害於公眾或他人者，處五年以下有期徒刑。
附表：
┌──┬───────────┬──────────┬──────────┐
│編號│        票號          │     作廢部分       │    未提出交換部分  │
├──┼───────────┼──────────┼──────────┤
│ １ │ AA0000000~AA0000000  │AA0000000、AA0000000│AA0000000、AA0000000│
│    │                      │AA0000000、AA0000000│AA0000000、AA0000000│
│    │                      │AA0000000、AA0000000│AA0000000、AA0000000│
│    │                      │AA0000000、AA0000000│AA0000000、AA0000000│
│    │                      │AA0000000、AA0000000│                    │
├──┼───────────┼──────────┼──────────┤
│ ２ │  AA0000000~AA0000000 │AA0000000、AA0000000│AA0000000、AA0000000│
│    │                      │                    │AA0000000、AA0000000
│    │                      │                    │AA0000000、AA0000000│
│    │                      │                    │AA0000000、AA0000000│
├──┼───────────┼──────────┼──────────┤
│ ３ │  AA0000000~AA0000000 │AA0000000、AA0000000│AA0000000、AA0000000│
│    │                      │AA0000000、AA0000000│AA0000000           │
│    │                      │AA0000000、AA0000000│                    │
├──┼───────────┴──────────┴──────────┤
│ 備 │被告共領用一百五十張支票使用，其中作廢部分共計十八張，另有十九張支│
│    │票未提出交換（詳如理由欄四所述），是共計被告簽發使用之支票為一百十│
│ 註 │三張。
└──┴─────────────────────────────────┘
